---
title: "Práctica 9"
author: "Avril"
format: 
     html:
        embed-resources: true

---
embed-resouces para evitar de guardar archivos complementarios.

# DATOS
42 cromosomas mitocondriales completos de: un gorila, cuatro chimpancés, cuatro bonobos, un Homo heidelbergensis (de hace unos 400000 años), 4 humanos denisovanos (de hace entre 30000 y 110000 años), 19 humanos neandertales (de hace entre 30000 y 180000 años) y 9 humanos anatómicamente modernos (actuales). Tal vez también encontréis el archivo en el aula virtual, con el nombre mtDNA.fasta.


visulizar datos en R
```{r}
library(phangorn)
mtdna <- read.phyDat('../../data/mtDNA.fasta', format = 'fasta')
glance(mtdna)
```

Sería sensato reducir el conjunto de datos. ¿Qué secuencias eliminarías? Si quieres, puedes intentarlo con la función subset().
Eliminaría las secuencias que son iguales. Esperar a tener arbol de Neighbor Joining. 
-Eliminar especies con rango alto datado.

## Escoger el modelo de evolución
Evaluar los 92 modelos posibles puede llevar un rato…

```{r}
modelos <- modelTest(mtdna, control = pml.control(trace = 0))
```

```{r}
modelos <- modelTest(mtdna, control = pml.control(trace = 0),
                     multicore = TRUE, mc.cores = 2)
```

Hay que fijarse en AIC, y se puede ordenar: 
> modelos[order(modelos$BIC),]. 
Y se observa que G(4) no todos evol igual sino que hay 4 catagorías de evolución además de haber categoría de evol invariable.

>fit <- as.pml(modelos, "GTR+G(4)+I")
> fit
Para tener información sobre el método y se analiza lo que se tiene.

Para mostrar el modleo fit < -as.pml(modelos, "BIC") (uso max verosimilitud)

## NJ y UPGMA

La función dist.ml() de phangorn solo permite usar distancias de Juke Cantor y de Felsenstein 1981 con ADN. Para usar otros modelos, debemos usar la función dist.dna() del paquete ape (automáticamente cargado con phangorn), que se aplica a objetos de clase DNAbin. Por eso, usamos la función as.DNAbin() para presentarle a dist.dna() los datos en el formato adecuado. En cualquier caso, dist.dna() tampoco implementa todos los modelos.



```{r}
#| fig-width: 5
#| fig-height: 10

mt_nj    <-    NJ(dist.dna(as.DNAbin(mtdna), model = 'TN93', gamma = 0.93))
mt_upgma <- upgma(dist.dna(as.DNAbin(mtdna), model = 'TN93', gamma = 0.93))
plot(midpoint(mt_nj))
add.scale.bar()

plot(mt_upgma)
axisPhylo()
```


Cuando la función plot() se aplica a un objeto de clase phylo, en realidad se ejecuta la función plot.phylo(). Si quieres explorar las opciones de representación gráfica de árboles con plot(), consulta help(plot.phylo).

ESta saliendo que desisovanos ancestros más cercanos con heildelgergensis, mientras qque eran más cercanos a neandertales. Ello se debe a que no son epresentativos los denisovanos.

¿Por qué usamos midpoint() al representar gráficamente el árbol de NJ? Ya que este tipo de arbol no está enraizado por lo que para que quede centrado  en el punto medio y ajusta algo mejor. Para evitar que ponga un arbol esparcido.

```{r}
enraizado <- root(mt_nj, 'G.gorilla_D38114')
plot(midpoint(enraizado))
```
plot(midpoint(enraizado)) para que salga la nueva gráfica.midpoint performs midpoint rooting of a tree.

>mt_nj$tip.label (pone orden de los taxones). Orden aparecen las puntas de ramas de cada especie. Algunas secuencias no tan datas muy bien por loq u se puede eliminar.

# Máxima verosimilitud

```{r}
veros <- pml_bb(mtdna, model = 'GTR+G(4)+I',
                control = pml.control(trace = 0))
```

Para enraizar salen los nº de los nodos internos. Como solo interesa el ancestro común 6,5 millones de años. Esto se ha añadido con nodelabels y solo interesa el 83. Pero solo hay 82 ello se debe que con midpoint se añade un nodo más.
```{r}
mt_ml <- root(veros$tree, 'G.gorilla_D38114')
plot(midpoint(mt_ml))
nodelabels()
```

También podemos extraer un subárbol para visualizarlo mejor. Con nodelabels() identifico fácilmente cual es el nodo en el que quiero recortar el árbol: En este casos e observación del subarbol ql que pertenece H.s.neandertal FM86 y MG025. Es del nodo 62 que se ha nombrado anteriormente con notelabels

```{r}
homo <- extract.clade(mt_ml, 62)
plot(midpoint(homo))
```

# Con datación de puntas (tip dating)

Sabiendo que algunas secuencias dejaron de evolucionar hace tiempo (mira el apéndice), podemos intentar calibrar las tasas de sustitución con esta información. Para ello necesitamos un vector de fechas con nombres, donde cada fecha lleva el nombre de la secuencia a la que corresponde. Podemos dar el valor 0 a todas las secuencias contemporáneas y valores negativos, en años, a las secuencias arcaicas.

```{r}
fechas <- c(0, 0, 0, 0, 0, 0, 0, 0, 0,
              -400000,
              -39000, -50000, -110000, -110000,
              -39820, -40096, -38515, -38310, -39000, -40000, -41210,
              -42430, -42540, -43230, -43780, -44290, -44770, -49000,
              -50000, -82752, -65000, -122287, -110450,
              0, 0, 0, 0, 0, 0, 0, 0, 0)
setNames(fechas, names(mtdna))
```

```{r}
fit_td <- pml_bb(mtdna, model = 'GTR+G(4)+I', method = 'tipdated',
                 tree = enraizado,
                 tip.dates = fechas, rearrangement = 'NNI',
                 control = pml.control(trace = 0))
```

```{r}
plot(fit_td)
```


>estimate.mu() Ayuda
>estimate.dates()estima las edades para los que no conocemos, estima tasa de mutacion estimando el nº de mutaciones que le faltan a las secuencias arcaicas.
Otra forma estimar que el ancestro entre gorillas y humanos X: usar nodes.dates (cuidado todo en mismas unidades)
Para ello hay que saber orden en que aparecen los nodos

Estimar las mutaciones, del fichero mt_ml por fechas con p 
```{r}
estimate.mu(mt_ml, fechas, p.tol = 0.05)
```






```{r}
fechas <- c(0, 0, 0, 0, 0, 0, 0, 0, 0,
              -400000,
              -39000, -50000, -110000, -110000,
              -39820, -40096, -38515, -38310, -39000, -40000, -41210,
              -42430, -42540, -43230, -43780, -44290, -44770, -49000,
              -50000, -82752, -65000, -122287, -110450,
              0, 0, 0, 0, 0, 0, 0, 0, 0)
setNames(fechas, names(mtdna))
nodedates <- c(fechas, rep (NA, 40))
nodedates [51] <- -6500000
```



