---
title: "Práctica13"
format: 
 html:
    embed-resources: true
engine: knitr

---


# Exploración de los datos
```{r}
.libPaths("/home/avril/R_libs")

muestras <- read.table('../../data/dme_elev_samples.tsv', header = TRUE)
genex <- read.table('../../data/salmon.merged.gene_counts.tsv',
                    header = TRUE)
```


## Ejercicio 1
Recuerda dejar constancia en un bloque de código de cómo obtienes las respuestas.

1-Usa la función paste() para añadir una columna a muestras que contenga la población y la temperatura unidas por _.
```{r}
muestras$pop_temp <- paste(muestras$population, muestras$temp, sep = "_")
head(muestras)
```

2-¿Cuál es el número total de lecturas por muestra?
```{r}
colSums(genex[, -c(1, 2)])
```
expresion[, -c(1, 2)]: Selecciona todas las filas pero excluye las dos primeras columnas (gene_id y gene_name), quedando solo las columnas numéricas de las muestras (SRR...).
colSums(...): Suma los valores de cada una de esas columnas.

¿Los recuentos tienen distribuciones parecidas entre muestras?

Para ver la densidad , al final es ver la expresión de los genes. Se puede observar que hay genes de expresión baja mientras que otros tienen una expresión muy alta.
```{r}
plot(density(genex[,3]), log='x')
lines(density(genex[,4]))
lines(density(genex[,5]))
lines(density(genex[,6]))
lines(density(genex[,7]))
lines(density(genex[,8]))
lines(density(genex[,9]))
lines(density(genex[,10]))
lines(density(genex[,11]))
lines(density(genex[,12]))
lines(density(genex[,13]))
lines(density(genex[,14]))
```


¿Cuántos genes no se expresan en absoluto en ninguna de las muestras?
```{r}
# 1. Seleccionar solo las columnas de muestras (excluyendo gene_id y gene_name)
datos_num <- genex[, -c(1, 2)]

# 2. Contar cuántas columnas tienen valor 0 para cada fila (gen)
# rowSums(datos_num == 0) cuenta los ceros por fila
num_ceros <- rowSums(datos_num == 0)

# 3. Identificar genes que tienen ceros en TODAS las muestras
# Si el número de ceros es igual al número total de muestras, el gen no se expresa
num_muestras <- ncol(datos_num)
genes_no_expresados <- num_ceros == num_muestras

# 4. Contar cuántos son
sum(genes_no_expresados)
```
Es normal tantos genes, y todo eso es ruido. Por ello normalmente se establece punto de corte como por ejemplo más de 10lecturas.

# Crear el objeto de clase DESeqDataSet
Para crear un objeto de clase DESeqDataSet necesitamos que las filas de la tabla muestras estén en el mismo orden que las columnas en genex. La función DESeqDataSetFromMatrix() necesita que los recuentos sean una matriz, no un marco de datos. Y en muestras debe haber factores.

```{r}
suppressMessages(library('DESeq2'))
all(names(genex)[3:14] == muestras$sample)
```
Comprobación de que las muestras del archivo muestras y las muestras del archivo genex tengan los mismo nombres. 
No solo que mismos nombres sino en mismo orden

Para facilitar el trabajo a DESeq, se elimina la columna ya que la informacion está en nombre de las filas.
Factor: para aceptar dos valores categóricos, y pueden estar ordenados los niveles. El primer nivel es de referencia, está genial para comparar controles con casos. NEcesitamos primer factor el de referencia. Aqui son dos origenes, luego temperaturas no especificas por orden alfabético high sería la referencia.
```{r}
# Pasamos la columna "sample" a nombres de fila:
row.names(muestras) <- muestras$sample
# Eliminamos la columna "sample":
muestras$sample <- NULL
# Y convertimos "population" y "temp" en factores:
muestras$population <- factor(muestras$population,
                              levels = c('maine', 'panama'))
muestras$temp       <- factor(muestras$temp,
                              levels = c('low', 'high'))
muestras
```
Aunque no hacía falta definir los niveles de los factores, lo indico porque es un buen momento para definir manualmente su orden (por defecto se ordenan alfabéticamente). El orden de los niveles determina qué nivel actúa como referencia en los contrastes estadísticos (el primero). Esto resultaría importante, por ejemplo, al comparar tratamientos respecto de un control.

Los datos de recuento deben ser números enteros (veces lecturas que proviene de programa qe hace termino medio de donde provendría la lectura (posibles genes) por ello no son enteros) y en forma de matriz
```{r}
row.names(genex) <- genex$gene_name
genex$gene_name <- NULL
genex$gene_id   <- NULL
genex <- round(as.matrix(genex))
```
nombre de genes asociado a nombre de filas

DESeq a partir de matriz, cuenteo de lecturas, colData no necesario (que los nombres coicidan), diseño estadístico (serie de variables (población y temperatura) afecta variable respuesta:muestra)
```{r}
dds1 <- DESeqDataSetFromMatrix(
   countData = genex,
   colData = muestras,
   design = ~ population + temp
)
dds1
```

Los objetos DESeqDataSet pueden contener información sobre las coordenadas cromosómicas de los genes o tránscritos, si se construyen a partir de otro tipo de datos.

# Pre-filtrado
No imprescindible y que DESeq seguramente haga filtrado más exausto. Suma las flas y dime en que filas es mayor a 0 y dice falso  si no hay expresion en ninguna de las muestras. Usar este vector de verdadero y falso para seleccionar las filas en matriz de recuento. Y se reescribe el valor de dds1. Una fracción importante de genes no se están expresando en ningúna muestra. Aunque el filtrado no es necesario, ayuda a reducir la memoria ocupada por dds1:
```{r}
keep <- rowSums(counts(dds1)) > 0
dds1 <- dds1[keep, ]
```

# Expresión diferencial
Observa que la función DESeq() produce un objeto también de clase DESeqDataSet, pero con resultados añadidos:

Se esta haciendo muchas cosas y da los resultados como data frame.
```{r}
dds1 <- DESeq(dds1)
```
```{r}
res <- results(dds1)
res
```
 baseMean: nivel expresion base, log2FoldChange en log2 de low respecto high: cuantas veces más expresado en high que low(positivo más en high), lfcSE: error estandar
stat: estadistica, pvalue, padj
Por defecto, la función results() produce la tabla de resultados para el contraste entre el nivel último y el de referencia del último factor en la tabla que describe las muestras. En este caso, el factor es temp, el nivel de referencia es low y el otro nivel es high. Por tanto, los valores de log2FoldChange representan el logaritmo en base 2 de la relación entre niveles de expresión en muestras high respecto de muestras low.


## Ejercicio 3
1-Mira la ayuda de results() y genera también la tabla de resultados para el contraste entre las dos regiones de procedencia de las moscas.
```{r}
res1 <- results(dds1, contrast=c("population","maine","panama"))
res1
```


2-Usa summary() sobre los resultados para ver el número de genes diferencialmente expresados entre cada par de condiciones.
entre temperaturas
```{r}
summary(res)
```

entre poblaciones
```{r}
summary(res1)
```

3-¿Cuál es la tasa de falsos positivos (FDR)?
```{r}
metadata(res)$alpha
```

```{r}
metadata(res1)$alpha
```

# Gráficas
```{r}
plotMA(res)
```

Los genes con niveles de expresión más bajos producen resultados más ruidosos (la varianza es mayor). La función lfcShrink() contrae (shrink) las estimaciones de los efectos (log fold change) para reducir el ruido y hacer el resultado más realista:
```{r}
resShrink <- lfcShrink(dds1, coef = 'temp_high_vs_low',
                       type = 'normal')
plotMA(resShrink)
```




